【裁判字號】    89,上,295
【裁判日期】    900912
【裁判案由】    所有權移轉登記
【裁判全文】
臺灣高等法院高雄分院民事判決  八十九年度上字第二九五號
    上  訴  人    高雄縣六龜鄉公所
    法定代理人    乙○○
    被      告    甲○○
右當事人間請求所有權移轉登記事件，上訴人對於中華民國八十九年七月十八日台灣
高雄地方法院八十九年度訴字第一六八號第一審判決提起上訴，本院判決如左：
    主    文
原判決廢棄。
被上訴人應將坐落高雄縣六龜鄉○○段七七八之四、七七八之五、七七八之二地號，
面積分別為一九四五平方公尺、九八○平方公尺、五六五五平方公尺等三筆土地之所
有權全部移轉登記予上訴人。
第一、二審訴訟費用由被上訴人負擔。
    事    實
甲、上訴人方面：
一、聲明：求為判決如主文所示。
二、陳述：除引用與原審判決書記載相同者外，另補稱：
  (一)本件原審法院既經認定兩造就買賣土地之標的、價金雙方意思表示合致，則被上
    訴人，亦即出賣人因此即負有將買賣標的，即系爭三筆土地交付給上訴人並使上
    訴人取得所有權之義務，上訴人並得請求被上訴人將土地移轉登記並交付給上訴
    人，顯屬當然。再者，由於本件事實中，上訴人係以法定預算方式支出之方式，
    為公益目的而收買被上訴人土地。且兩造約定中，依照兩造協議之意旨，被上訴
    人只要於今協同上訴人去辦理變更土地之用途，即可順利再將土地之所有權移轉
    登記給上訴人，而無不能給付無法除去之情形。因此，並無違反土地法第三十條
    規定之目的（參內政部暨最高法院判決見解），亦得將給付不能之情形於事後加
    以除去，符合民法第二百四十六條第一項但書規定之適用。對此，原審法院未經
    詳查，顯有速斷。
  (二)本件系爭土地地目雖屬農地無自耕能力不能取得所有權，惟上訴人擬變更編定為
    〔特定目的事業用地〕，而本件系爭土地不足二公頃，不符非都市土地使用管制
    規則第十二條第二項第七款之特別情形，乃依非都市土地使用管制規則第十二條
    第一項規定；〔編定為某種使用地之土地變更編定為他種使用地時，申請人擬具
    之興辦事業計畫應經變更前後目的事業主管機關之核准〕，又依使用分區內各種
    使用地變更編定原則表所示（如附之修正原則表），任何分區使用之項目均可以
    變更為〔特定目的事業用地〕，又依台灣省非都市土地變更編定執行要點第三款
    第三目規定須檢附〔變更編定使用同意書〕，因此本件系爭土地只須被上訴人配
    合出具變更變定使用同意書及配合申請即可辦理變更使用目的。
  (三)上訴人至遲已於民國（下同）八十七年十二月九日以高雄縣六龜鄉公所六鄉民字
    第一七七一發號函請求被上訴人出具同意書以協同辦理系爭土地移轉登記事宜。
    次查，本件被上訴人經上訴人請求，只要依據『非都市土地使用管制規則第十一
    條』等相關規定，於申請事項、申請人欄等簽章並填妥相關資料，即可變更土地
    之使用，並因此得排除原先無法由上訴人取得農地所有權之限制（附非都市土地
    變更編定申請書乙份，暨非都市土地使用管制規則之相關條文）。要言之，依照
    兩造協議之意旨，被上訴人只要於今協同上訴人去辦理變更土地之用途，即可順
    利再將土地之所有權移轉登記給上訴人，從而即無所謂不能給付無法除去之情形
    。因此，上訴人請求被上訴人系爭土地之移轉登記，並無違反土地法第三十條規
    定之目的。再則，本件事實中，亦得兩造約定內容，得將給付不能之情形於事後
    加以除去，符合民法第二百四十六條第一項但書規定之適用。
三、證據：除援用原審之證據方法外，另提出高雄縣六龜鄉公所六鄉民字第一七七一
    號函、非都市土地變更編定申請書、使用分區內各種使用地變更編定原則表之修
    正原則表及非都市土地使用管制規則相關條文。
乙、被上訴人方面：
一、聲明：求為判決上訴駁回。
二、陳述：除引用與原審判決書記載相同者外，另補稱：
  (一)上訴人自承：「上開（系爭）三筆土地係農地，鄉公所將辦理非都市土地變更編
    定為特定目的事業用地，正辦理變更時，中央頒佈水資源保護條例，而本件三筆
    土地在保護範圍內，故不准在該地設置垃圾場。」等語（見原審八十九年六月十
    三日言詞辯論筆錄），與證人黃雙生於原審證述：「由於上開（系爭）土地係農
    地，六龜鄉公所係法人不具自耕能力無法登記，必須辦理非都市土地變更編定為
    特定目的事業用地，正辦理變更編定時，中央頒布水資源保護條例，本案土地正
    巧係該條例保護範圍，以致環保單位不准該地設置垃圾場，導致無法變更編定為
    特定目的事業用地，所有權移轉亦無法辦理。」（見其八十九年三月廿二日民事
    陳報狀）情節相符，是本件三筆土地既已無法變更編定為特定目的事業用地，則
    其仍為農地之事實，乃無庸置疑。
  (二)且再依非都市土地開發審議規範申請分區及用地變更審議流程表規定，申請人應
    檢具「土地使用計畫書件」、「環境影響評估書件」、「水土保持規劃書」送審
    核，而上訴人既是計畫將系爭土地編定為垃圾處理場之特定目的事業用地，而系
    爭土地適位於河川旁，高雄縣政府亦於八十九年七月廿七日以府地用字第○○一
    三二九○五函知被上訴人，關於系爭七七八之二、七七八之五號土地依據非都市
    土地使用分區調整為「河川區」，則縱被上訴人配合上訴人提出用地編定變更申
    請，上訴人檢具之「土地使用計畫書件」、「環境保護影響評估書件」、「水土
    保持規劃書」，仍與水資源保護條例保護河川水資源之規範衝突，無法獲准變更
    編定用途；再依高雄縣政府於九十年三月廿九日回覆函文載「1.本案依據『非都
    市土地使用管制規則』第十條暨『非都市土地變更編定執行要點』第十（十一）
    點規定，如經目的事業主管機關（環保單位）核定後，得向本府申辦變更編定為
    目的事業用地後使用之。2.本案土地非屬本府辦理變更編定之權責，期可否獲准
    申辦事業計劃，請逕洽目的事業主管機關查詢」，依函示，須經目的事業主管機
    關（環保單位）核定後，使得申辦變更編定為目的事業用地，而上訴人亦已曾將
    系爭土地申請辦理變更編定使用，惟因位於水資源保護條例保護區域，目的事業
    主管機關（環保單位）否准其變更申請案（證人黃雙生八十九年三月廿二日陳報
    狀），故上訴人謂只要被上訴人協同辦理變更土地用途，即可順利移轉所有權予
    上訴人，誠非事實，本件不能給付之情形實仍無法除去，自無民法第二百四十六
    條第一項但書規定之適用。
  (三)故系爭土地欲變更為農地以外之用途，顯非被上訴人協同辦理即可達成，上訴人
    謂只要被上訴人協同辦理系爭土地用途變更，即可順利將系爭土地所有權移轉登
    記給上訴人，而無不能給付無法除去之情形云云，並非事實，此再由上訴人於八
    十七年十二月九日以六鄉民字第一七七一號函文檢附土地捐贈同意書乙式三份，
    要求被上訴人簽署蓋印，卻未曾要求被上訴人協同辦理土地用途變更事宜，可知
    上訴人明知系爭土地無法辦理用地編定變更，亦明知被上訴人並未授權出賣系爭
    土地，否則何須以書函要求被上訴人應將於七十四年「出售」之系爭土地「捐贈
    」之，況上訴人所提出八十七年十二月九日以高雄縣六龜鄉公所六鄉民字第一七
    七一發號函請求被上訴人填寫之文件，係「土地捐贈同意書」，而非「變更編定
    使用同意書」。
三、證據：除援用原審之證據方法外，另提出申請分區及用地變更審議流程表、高雄
    縣政府89.7.27第○○一三二九○五號函影本及高雄縣政府90.3.29第00000
    00000七號函影本各乙份。
    理    由
一、本件上訴人起訴主張：七十四年間因垃圾處理需要，與當地居民（含被上訴人）
    協調購地事宜，結果雙方同意，被上訴人應將其所有坐落於高雄縣六龜鄉○○段
    七七八之四、七七八之五及七七八之二地號等三筆土地，面積分別為一九四五平
    方公尺、九八○平方公尺、五六五五平方公尺全部以及地上物（芒果全部）等均
    出售給上訴人，並由上訴人給付價金新台幣（以下同）五十一萬元，上訴人自得
    依民法第三百四十八條規定，請求被上訴人將土地移轉登記予上訴人。而系爭土
    地為私有農地，雖土地法第三十條規定，私有農地所有權之移轉，其承受人以能
    自耕者為限，惟探究該條立法意旨，係在於防止強豪兼併而為私人所壟斷，如土
    地係由政府所收購，應不受該條規定之限制，且依照兩造協議之意旨，被上訴人
    只要協同上訴人去辦理變更土地之用途，即可順利再將土地之所有權移轉登記給
    上訴人，而無不能給付無法除去之情形。因此，當事人間就系爭標的買賣應屬標
    的可能，並無土地法第三十條適用之餘地，求為命被上訴人應將系爭三筆土地所
    有權移轉登記予上訴人之判決等情。
二、被上訴人則以：依六龜鄉垃圾場用地價購協調會記錄出席人員中，被上訴人係由
    其父陳通代理出席及簽署，而五十一萬元買賣價金領據中被告之簽名亦係其父陳
    通筆跡，而非被上訴人親自領收，且上訴人無法出示被上訴人授權其父陳通代理
    買賣系爭土地之證明文件，難謂該項買賣契約係被上訴人所為，且其當時已三十
    五歲，上訴人自應與被上訴人親自接洽或取得授權書或同意書，上訴人不為此途
    ，逕自與其父陳通達成買賣系爭農地事宜，縱認該買賣契約有效，惟陳通乃無權
    代理，被上訴人始終不知情，對伊自不生效力。且上訴人乃行政機關，並無自耕
    能力，依當時適用之土地法第三十條規定，上訴人與陳通達成系爭農地之買賣合
    意，係以不能之給付為契約標的，依民法第二百四十六條第一項前段之規定，其
    買賣契約無效，故上訴人與陳通於七十四年二月十五日所達成協調結果自亦無效
    等語資為抗辯。
三、本件兩造不爭執事項為：系爭坐落高雄縣六龜鄉○○段七七八之四、七七八之五
    及七七八之二地號等三筆土地，面積分別為一九四五平方公尺、九八○平方公尺
    、五六五五平方公尺全部均登記為被上訴人所有，上訴人擬以上述土地作為垃圾
    處理用地，於七十四年二月十五日召開六龜鄉垃圾場用地價購協調會議，被上訴
    人方面係由其父陳通出席，嗣後於同年十二月十四日，由陳通持被上訴人之印鑑
    證明及相關資料向上訴人領取買賣價金五十一萬元。
四、次就本件爭執事項論述如下：
（一）按代理人於代理權限內，以本人名義所為之意思表示，直接對本人發生效力。
      民法第一百零三條第一項定有明文。經查，本件上訴人主張於七十四年二月十
      五日與被上訴人有達成買賣上揭三筆農地合意，並經被上訴人之父陳通於七十
      四年十二月十四日向上訴人領取買賣價金五十一萬元之事實，業經上訴人提出
      六龜鄉垃圾場用地價購協調會議記錄影本一份、領據影本及支出傳票影本各一
      紙及系爭土地所有權狀及土地登記謄本影本三紙為證，惟均為被上訴人所否認
      ，並辯稱伊未授權其父陳通代理買賣系爭土地之事宜，亦不知道其父陳通叫伊
      聲請印鑑證明作何用處云云。然查被上訴人於原審中已自承該領取買賣價金之
      領據及支出傳票上所蓋用之印章皆為被上訴人所有，雖被上訴人否認其上「甲
      ○○」簽名之真正，惟經證人黃雙生即當時承辦本件買賣之六龜鄉公所職員，
      於原審中證稱：「（當初買賣這塊土地是你承辦的嗎？）是的，大部分是跟陳
      通接洽的，印象中大約有跟甲○○講過一、二次，在鄉公所有講過，我親自徵
      詢過他，他說沒意見‧‧‧（印鑑證明是誰交給你的？）印象中所有權狀及印
      鑑是由陳通及甲○○一起來辦的，如果他們來時未帶印鑑及所有權我們也不會
      核准的。」（見原審八十九年五月二十二日訊問筆錄）等語可知，被上訴人確
      有授權其父陳通辦理本案三筆土地之買賣及受領價金，應屬無疑。再者被上訴
      人於七十四年十二月十日應其父陳通之囑，親自前往高雄縣六龜鄉戶政事務所
      申請印鑑證明（文號為六龜戶印證字第二五七九號）等事實，亦經被上訴人自
      承在卷（見本院卷第五十一頁），並有高雄縣六龜鄉事務所檢送被告申請印鑑
      證明之「印鑑證明申請書」影本一份在卷可查，而該印鑑證明書正係用於領取
      本件買賣價款所附之證明文件等情，亦經上訴人於審理中提出該印鑑證明書影
      本一份（文號為六龜戶印證字第二五七九號）在卷可資佐證。是依常理判斷，
      一般人至戶政事務所申請印鑑證明，通常即係為辦理不動產移轉登記之用或其
      他重大事項之證明，而本件被上訴人於當時已是一成年之人，豈有不知申請印
      證證明係為何之理？況且被上訴人至高雄縣六龜鄉戶政事務所申請印鑑證明之
      印鑑證明，其申請日期為七十四年十二月二日，而本件受領買賣價金之領據上
      記載日期為七十四年十二月十日，兩者之間僅相距八日，益可證明被上訴人申
      請印鑑證明，確係為辦理本件買賣土地之移轉登記及受領價金之用；再參以被
      上訴人自承伊因北上工作在外，返家機會少等語，則被上訴人既常在外地，因
      而其將本件買賣授權其父陳通代為辦理，亦符合情理。綜上所述，被上訴人應
      係授權其父陳通辦理本件土地買賣事宜，則參照前揭法條規定，代理人陳通以
      本人即被上訴人之名義，所訂立之買賣契約，自對被上訴人發生效力，故上訴
      人所主張兩造之間確訂有買賣契約之事實，自堪信為真實，被上訴人之辯解，
      仍不足採。
（二）按「以不能之給付為契約之標的，如其不能情形可以除去，而當事人訂約時並
      預期於不能之情形除去者，依民法第二百四十六條第一項但書規定，固應認其
      契約仍為有效」（最高法院七十年台上第四五三七號判例要旨參照）。查系爭
      土地固屬農地，惟依兩造協調會議記錄第七點第三項（見本院卷第九十八頁）
      載「本案出售土地係耕地，依法應辦理非都市土地全區使用編定變更使用，其
      申辦手續業戶同意由六龜鄉公所代辦，并負責蓋章」，顯見兩造訂約時，已有
      除去上訴人不能登記後移轉予上訴人之預期，而土地法第三十條私有農地所有
      權之移轉，其承受人以能自耕者為限之規定，於八十九年一月二十六日業已刪
      除，被上訴人抗辯稱本件買賣係以不能之給付為標的，契約應屬無效云云，自
      無可採，況此項由上訴人代辦變更系爭土地使用目的之協議，係經被上訴人之
      同意，亦即本件系爭土地地目雖屬農地，在當時無自耕能力者自不能取得所有
      權，惟被上訴人同意（并負責蓋章）由上訴人代辦理變更編定為「特定目的事
      業用地」，依非都市土地使用管制規則第十二條第一項規定「編定為某種使用
      地之土地變更編定為他種使用地時，申請人擬具之興辦事業計畫應經變更前後
      目的事業主管機關之核准」，又依使用分區內各種使用地變更編定原則表，任
      何分區使用之項目均可以變更為「特定目的事業用地」，即系爭土地雖屬農地
      ，依法仍可變更為「特定目的事業用地」，再依台灣省非都市土地變更編定執
      行要點第三款第三目規定須檢附「變更編定使用同意書」，因此本件只須被上
      訴人配合出具變更變定使用同意書及配合申請，即可辦理變更使用目的，易言
      之，系爭土地雖原屬農地，但倘為使用需要，仍可依法變更編定為特定目的事
      業用地，縱使於尚未變更前，亦符合民法第二百四十六條第一項但書「其不能
      情形可以除去」之規定，且兩造之協議亦可認屬該法條但書後段「而當事人訂
      約時並預期於不能之情形除去後為給付者，其契約仍為有效」規定之情形，參
      照前述判例要旨，本件買賣契約為有效，即堪認定。
五、綜上所述，本件上訴人依買賣契約關係請求被上訴人應將系爭三筆土地之所有權
    全部移轉登記予上訴人，核屬正當，應予准許，原審未察，遽為上訴人敗訴之判
    決，自有未洽，上訴意旨指摘原判決不當，求予廢棄改判，為有理由。至兩造其
    餘攻擊防禦之方法，與判決之基礎不生影響，不予一一論述，附此敘明。
六、據上論結，本件上訴為有理由，依民事訴訟法第四百五十條、第七十八條，判決
    如主文。
中      華      民      國    九十      年      九      月    十二      日
                                      臺灣高等法院高雄分院民事第五庭
~B1審判長法官  蔡明宛
~B2法      官  黃科瑜
~B3法      官  林健彥
右為正本係照原本作成。
如對本判決上訴，須於判決送達後二十日內向本院提出上訴狀，其未表明上訴理由者
，應於上訴後二十日內向本院提出上訴理由書（均須按他造當事人之人數附繕本）。
上訴時應提出委任律師或具有律師資格之人之委任狀，並依附註條文規定辦理。
中      華      民      國    九十      年      九      月     十三     日
~B法院書記官  廖素珍
附註：
民事訴訟法第四百六十六條之一：
對於第二審判決上訴，上訴人應委任律師為訴訟代理人，但上訴人或其法定代理人具
有律師資格者，不在此限。
上訴人之配偶、三親等內之血親、二親等內之姻親，或上訴人為法人、中央或地方機
關時，其所屬專任人員具有律師資格並經法院認為適當者，亦得為第三審訴訟代理人。
第一項但書及第二項情形，應於提起上訴或委任時釋明之。
                                                                 Ａ


司法院資訊處製作；財團法人民間司法改革基金會備份。
